【裁判字號】    99,上,88
【裁判日期】    991019
【裁判案由】    侵權行為損害賠償
【裁判全文】
臺灣高等法院高雄分院民事判決            99年度上字第88號
上  訴  人  甲○○
訴訟代理人  戊○○
被上訴人    大買家股份有限公司
法定代理人  丙○○
訴訟代理人  丁○○
被上訴人    乙○○
                        之2
訴訟代理人  朱立人律師
上列當事人間請求侵權行為損害賠償事件，上訴人對於民國99年
2 月10日臺灣高雄地方法院98年度訴字第1620號第一審判決提起
上訴，並為擴張請求，本院於99年10月5 日言詞辯論終結，判決
如下：
    主  文
原判決關於駁回上訴人後開第二項之訴中之新台幣貳拾捌萬元部
分廢棄。
被上訴人應再給付上訴人新台幣貳拾玖萬柒仟零捌拾參元，及自
民國九十七年十二月五日起至清償日止，按年息百分之五計算之
利息。
上訴人其餘上訴及擴張之訴均駁回。
第二審訴訟費用，由被上訴人連帶負擔百分之十五，餘由上訴人
負擔。
    事實及理由
一、上訴人起訴主張：被上訴人乙○○為被上訴人大買家股份有
    限公司（下稱大買家公司）高雄營業所「金銀島購物中心」
    員工，負責賣場貨品巡補業務。乙○○於民國96年9 月20日
    上午11時許，在該賣場商品展示櫃走道上，推行載有數箱貨
    品之三層鐵製推車時，因疏未注意推車前方及四周有無他人
    ，即貿然將該推車向前推行，適伊在該賣場內購物，站立於
    該推車前方處理購得商品，因閃避不及遭該推車撞擊頭部，
    造成伊頭部外傷，並致伊受有頭暈、兩耳高頻率聽力障礙、
    昡暈症等傷害。胡開慧之刑事責任部分，業經法院依業務過
    失傷害罪判處有期徒刑5 月確定。伊因乙○○上開不法侵害
    行為受有已支出醫療費新台幣（下同）121,625 元、未來三
    年預估之醫療費用200,866 元、必要交通費用8,160 元、減
    少勞動能力損失216,275 元之損害，並因此傷害致精神上受
    有傷痛而得請求精神慰撫金700,000 元，合計1,246,926 元
    。又大買家公司為乙○○之僱用人，依法就上開損害應負連
    帶賠償責任。爰依侵權行為之法律關係，提起本訴。並聲明
    求為命被上訴人連帶給付1,246,926 元及加計自起訴狀繕本
    送達翌日起算法定遲延利息，且願供擔保為假執行之判決。
二、被上訴人則以：上訴人所述除頭部外傷外，其餘耳鳴昡暈等
    傷害及勞動能力損失已達23.07%  部分，並未能舉證證明，
    亦難認有相當因果關係存在，自屬無據。又其請求未來3 年
    醫療費用，因該損害尚未發生，亦不得請求。另上訴人既已
    接受西醫治療，應無再接受中醫診治之必要，故中醫之相關
    費用非屬必要，且精神慰藉金之金額亦屬過高等語，資為抗
    辯。
三、原審經審理後，命被上訴人連帶給付上訴人258,435 元本息
    ，而駁回上訴人其餘請求。上訴人就其敗訴部分提起上訴，
    並於本院聲明且擴張請求為：(一)原判決不利於上訴人部分廢
    棄。(二)被上訴人應再連帶給付上訴人2,006,275 元及自97年
    12月5 日起至清償日止，按息年息5%計算之利息。(三)第二審
    訴訟費用由被上訴人負擔。(四)願供擔保為假執行。被上訴人
    則聲明：(一)上訴及追加之訴均駁回。(二)第二審訴訟費用由上
    訴人負擔。(三)如受不利判決願供擔保免為假執行（被上訴人
    就其敗訴部分並未聲明不服）。
四、兩造爭執及不爭執事項：
  (一)不爭執部分：
  1.乙○○為大買家公司高雄營業所「金銀島購物中心」員工，
    負責賣場貨品巡補業務。其於96年9 月20日上午11時許，在
    該賣場商品展示櫃走道上，推行載運有數箱貨品之三層鐵製
    推車，因疏未注意推車前方及四周有無他人，而將該推車向
    前推進，致撞擊站立於該推車前方處理所購得商品之上訴人
    頭部，上訴人因而受有頭部外傷。有診斷證明書在卷可稽（
    見附民卷第13頁）。
  2.乙○○因上述情事，經刑事庭調查後，依業務過失傷害罪判
    處有期徒刑5 月確定，有台灣高雄地方法院97年度審交易字
    第443 號及本院98年度上易字第319 號刑事判決在卷可憑（
    見原審卷第5 ～7 、92頁）。
  3.若上訴人得請求減少勞動能力損失時，以每月17,280元計算
    。
  (二)爭執部分：上訴人主張得再請求項目及金額是否應予准許並
    得准許時之金額為若干。
五、本件被上訴人乙○○對於上開時地因推車不慎撞及上訴人致
    上訴人受有頭部外傷之事實，被上訴人大買家公司對其為乙
    ○○之僱用人之事實，均不爭執，則上訴人主張依民法第18
    4 條第1 項前段、第188 條第1 項規定，請求被上訴人負連
    帶責任，即屬有據，自應准許。又本件兩造主要爭執在於上
    訴人請求之項目及金額是否應予准許，茲說明本院判斷意見
    如後：
  (一)本件上訴人於原審起訴請求之項目及金額分別為：(1)醫療費
    121,625 元，此部分經原審全部准許。(2)未來3 年之預估醫
    療費200,866 元，此部分經原審全部駁回。(3)往返就診交通
    費16,810元，此部分經原審全部准許。(4)減少勞動能力損失
    216,275 元，此部分經原審全部駁回。(5)精神慰撫金70萬元
    ，此部分經原審准12萬元而駁回其餘請求。而上訴人提起上
    訴後，其請求之項目及金額分別為：(1)醫療費（含預估醫療
    費）47萬元。(2)減少勞動能力損失216,275 元。(3)精神慰撫
    金132 萬元。
  (二)就醫療費47萬元部分：
  1.上訴人係請求已再支出醫療費65,083元、未來3 年之預估醫
    療費200,866 元及助聽器（含電池）212,000 元，上開金額
    合計477,949 元，但僅請求47萬元。
  2.就已再支出之醫療費用65,083元部分：經查核其提出之高雄
    醫學大學附設中和紀念醫院（下稱高醫）出具之醫療費收據
    所載金額為17,083元，且所載就診科別為腦神經內科，依當
    時係頭部受傷之情狀觀之，此部分應為確認並治療之醫療所
    必需，應予准許。至其餘請求部分，因並無相關之醫療單據
    可資佐證，尚難准許。
  3.未來3 年之預估醫療費200,866 元部分：按損害賠償，以被
    害人實際所受有損害為要件，並以實際所受損害為範圍，為
    最高法院19年上字第2316號判例意旨所闡述，則被害人得請
    求之損害，自應以實際所受之損害為限。本件上訴人主張其
    因本件事故而產生有眩暈及耳鳴之症狀，而在未來3 年有再
    支出醫療費為追蹤治療及調養之必要，爰先為請求，並預估
    其金額為200,866 元（以每月6,000 元核算）。然「臨床上
    眩暈症病，可能時好時壞，無法確定需歷時多久之療程，因
    人體之生理現象受到影響之因素很多，非常複雜；聽力部分
    ，一般臨床上之突發性聽力障礙，其接受治療之時程，一般
    為3 個月左右，超過3 個月後之聽力要再進步之機會不大，
    大概呈穩定狀態」等情，有高醫98年7 月30日高醫附行字第
    0980002600號函所說明之意見可資參酌。則上訴人所稱之眩
    暈症病部分既無法確定療程之久暫，亦無從證明在未來3 年
    期間確有支出上開醫療費用之必要情事，而耳鳴狀態則自受
    傷時起已逾3 個月，應已呈現穩定狀態，均難認於未來3 年
    有再繼續因治療而改善之情事（至因而造成精神上受有痛苦
    ，係屬精神慰撫金之審酌事宜），故其請求此部分之醫療費
    用200,866元，本院經斟酌後，認尚難准許。
  4.助聽器（含電池）212,000 元部分：本件上訴人係主張其因
    耳鳴而產生聽力之障礙，故經醫師之建議而配戴助聽器，爰
    請求更換4 次助聽器之費用192,000 元及20年期間以每年1,
    000 元計之電池費用等語。經查，上訴人經耳鼻喉科之內耳
    前庭功能檢查顯示內耳功能不良，雖經高醫99年6 月29日高
    醫附行字第0990002537號函所說明，但該函同時表示上訴人
    目前狀況尚屬良好，而依同院99年7 月23日高醫附行字第09
    90002989號函雖說明上訴人有左耳中度聽力障礙，但亦表示
    是否有必要配戴助聽器，係依病患個人生活及工作情況之不
    同而有不同，此有各該函文在卷可稽。則上訴人所稱聽力障
    礙是否有配戴助聽器之必要，即尚難為完全之認定，參以上
    訴人自陳為家庭主婦，並無工作，其生活情況尚稱單純，若
    因自覺在生活與人說話溝通有些困難而有配戴助聽器之需求
    ，雖可購置配戴，但尚難認屬必要而不可或缺之器具，本院
    經斟酌後認此部分之請求，亦難准許。
  (三)減少勞動能力損失216,275 元部分：上訴人雖主張其所受系
    爭傷害已達勞工保險失能給付標準附表中之「眩暈及平衡機
    能失能」等級第13級，而減損23.07%勞動能力等語。然上訴
    人曾於96年11月23日因雙耳耳鳴，前往高醫耳鼻喉科就診，
    經純音聽力檢查結果為雙耳高頻率障礙，另於97年3 月12日
    為內耳功能檢查，結果顯示右耳內耳功能不良，此有可能導
    致頭暈之發生，然仍無法判斷是否會影響上訴人之勞動能力
    ，且上訴人並未達政府機關現行之聽力殘廢等級標準等情，
    有高醫98年5 月8 日高醫附行字第0980001515號函在卷可稽
    。可見依高醫之上述醫學判斷，尚難認上訴人已達勞工保險
    失能給付標準附表所示之失能或殘廢標準，自亦無從認定其
    勞動能力已有減損。至上訴人雖陳稱其因耳鳴及眩暈致生活
    無正常作習，自亦會影響勞動能力。然勞動能力之減損，係
    指因生理或心理之機能減損而影響勞動能力，可見勞動能力
    之減損，係以確有影響勞動能力為要件，若經醫學檢查認在
    功能上雖有不良，並導致併發症狀，但若無法判斷認定確已
    影響勞動能力，自難為准減損勞動能力之請求。故本院經斟
    酌高醫上開醫學上之意見後，認上訴人此部主張，仍難為其
    有利之認定。
  (四)精神慰撫金132 萬元部分：經查，上訴人於96年9 月20日發
    本件事故後，隨即至財團法人天主教聖功醫院（下稱聖功醫
    院）急診，復於96年10月18日、96年10月25日、96年11月12
    日、97年2 月5 日，因主訴頭痛、頭暈、耳鳴等症狀，先後
    數次前往聖功醫院神經科就醫，且上訴人於本件事故發生前
    ，並未曾有此症狀而就診之情事，有聖功醫院98年1 月9 日
    聖功醫字第0980000005號函及中央健康保險局高屏分局97年
    12月16日健保高醫字第0970037824號函在卷可稽。就此情事
    觀之，上訴人係本件事故發生後，始發生上述眩暈及耳鳴之
    症狀，應可認定，況上訴人遭撞擊部位係頭部，而依聖功醫
    院之上開函文表示頭部受到撞擊有時會造成聽力損傷及眩暈
    等語，益可證本件事故與上訴人之上開症狀間應有相當因果
    關係存在。被上訴人稱上述症狀並非本件事故所引起，兩者
    間無因果關係，自不足採。又上訴人為36年次，於本件事故
    發生時，年約60歲，生理機能正值新陳代謝逐漸轉弱時期，
    其因本件事故而受有眩暈及耳鳴等後遺症，並因而嚴重影響
    一般生活作習，除有身體機能之不適外，在精神上自亦受有
    相當程度之痛苦。查上訴人為高職畢業，且為家庭主婦，名
    下雖有土地、房屋各1 筆，但並無薪資入，其財產總值約為
    152 萬元；被上訴人乙○○則為高職畢業，目前打零工維生
    ，每月收入約16,000元，93年度至96年度申報所得各為133,
    000 元、293,797 元、318,565 元及304,768 元，名下無不
    動產；被上訴人大買家公司則係實收資本總額為13.2億元之
    公司，從事經營超級商店、超級市場及日用品百貨銷售等業
    務，除據兩造分別陳明外，復有稅務電子閘門財產所得調件
    明細表及公司變更登記表在卷可憑。本院斟酌兩造之上開身
    分、地位、學歷、經濟能力及乙○○僅為過失並非故意造成
    本件事故、上訴人所受傷害程度等情狀，認上訴人請求之精
    神慰撫金，以40萬元（含原審已准許之12萬元）為適當。逾
    此部分之請求，即屬過高，尚難准許。
  (五)依上所述，上訴人得再請求之部分為醫療費17,083元及精神
    慰撫金28萬元（扣除原審已准許之12萬元），合計297,083
    元。
六、綜上所述，上訴人本於侵權行為之法律關係，請求被上訴人
    連帶再給付之金額（含擴張請求部分），在297,083 元及自
    97年12月5 日起，清償日止，按年息5%計算利息之範圍內，
    為有理由，應予准許（其中17,083元係擴張請求部分）。逾
    此所為上訴及擴張之請求，為無理由，應予駁回。原審就上
    開應再准許之精神慰藉金28萬元部分，為上訴人敗訴之判決
    ，尚有未洽，上訴意旨就此部分指摘原判決不當，求予廢棄
    改判，為有理由，應由本院予以廢棄，並連同擴張請求部分
    ，改判如主文第2 項所示。至於上訴人在原審之請求不應准
    許部分，原審駁回其請求及假執行之聲請，並無違誤，上訴
    意旨就此部分指摘原判決不當，求予廢棄改判，為無理由，
    應予駁回。又本件第一審係附帶民事訴訟判決，故無訴訟費
    用負擔之問題，另本件命被上訴人給付之金額，因合計未逾
    150 萬元，依民事訴訟法第466 條第1 項規定，屬不得上訴
    至第三審之案件，一經本院判決即告確定，故無宣告假執行
    及免為假執行之必要，併予說明。
七、據上論結：本件上訴及擴張請求均為一部有理由，一部無理
    由，依民事訴訟法第450 條、第449 條第1 項、第79條、第
    85 條 第2 項，判決如主文。
中    華    民    國    99    年    10    月    19    日
                            民事第一庭
                                審判長法官  黃金石
                                法      官  林健彥
                                法      官  林紀元
以上正本證明與原本無異。
上訴人部分如對本判決上訴，須於判決送達後20日內向本院提出
上訴狀，其未表明上訴理由者，應於上訴後20日內向本院提出上
訴理由書（均須按他造當事人之人數附繕本）。上訴時應提出委
任律師或具有律師資格之人之委任狀，並依附註條文規定辦理。
如委任律師提起上訴者，應一併繳納上訴審裁判費。
被上訴人不得上訴。
中    華    民    國    99    年    10    月    19    日
                                書  記  官  吳華榮
附註：
民事訴訟法第466 條之1 ：
對於第二審判決上訴，上訴人應委任律師為訴訟代理人，但上訴
人或其法定代理人具有律師資格者，不在此限。
上訴人之配偶、三親等內之血親、二親等內之姻親，或上訴人為
法人、中央或地方機關時，其所屬專任人員具有律師資格並經法
院認適當者，亦得為第三審訴訟代理人。
第1 項但書及第2 項情形，應於提起上訴或委任時釋明之。

司法院資訊處製作；財團法人民間司法改革基金會備份。
